【裁判字號】    91,易,1259
【裁判日期】    920115
【裁判案由】    詐欺
【裁判全文】
臺灣臺中地方法院刑事判決                        九十一年度易字第一二五九號
    公  訴  人  臺灣臺中地方法院檢察署檢察官
    被      告  丁○○  男  四.
    選任辯護人  林正雄律師
                黃永隆律師
    被      告  甲○○  男  四.
    選任辯護人  謝英吉律師
右列被告因詐欺案件，經檢察官提起公訴（九十一年度偵續字第二九號），本院判決
如左：
    主  文
丁○○共同以詐術得財產上不法之利益，處有期徒刑陸月，如易科罰金，以參佰元折
算壹日。
甲○○共同以詐術得財產上不法之利益，處有期徒刑參月，如易科罰金，以參佰元折
算壹日。
    事  實
一、丁○○於民國（下同）九十年間，因違反商業會計案件，經本院於九十一年三月
    七日，以九十一年度訴字第三六一號判處有期徒刑六月，緩刑三年，於九十一年
    四月六日確定，現仍於緩刑期間。緣戊○○及其姊高陳麗琴原係由丁○○所經營
    恭欣實業有限公司（下稱恭欣公司）之股東，因退股之故，將其等股份轉讓予丁○○，經戊○○與丁○○結算結果，共應退還資金新臺幣（下同）九十二萬四千
    元，丁○○應允退還該等股金予戊○○，惟丁○○未依約支付前揭股款，戊○○
    遂於九十年六月二十九日，以返還借款為由，向本院聲請假扣押，經本院以九十
    年度執全字第二八一二號裁定假扣押恭欣公司名下之帳戶存款。丁○○因公司之
    帳戶遭受假扣押而無法支付員工薪資，影響公司營運，於九十年七月二十八日與
    戊○○商議約定：戊○○撤銷前開假扣押裁定後，丁○○先還款二十七萬元，其
    餘六十七萬元則待恭欣公司郵局押標金解除後，於九十年十二月份提款交予戊○○，而書立同意書乙紙，並簽發面額分別為二十七萬元、六十五萬四千元之本票
    各一紙交予戊○○，以供擔保，戊○○因而於九十年七月三十一日撤銷前開假扣
    押裁定。甲○○為丁○○之妻弟，丁○○、甲○○均明知甲○○經濟困難，已無
    償債之能力，竟基於意圖為丁○○不法利益之犯意聯絡，於九十年八月十一日，
    由甲○○以電話邀約戊○○至臺中縣太平市○○路○段之「一品軒泡沫紅茶店」
    ，丁○○、甲○○二人向戊○○詐稱：恭欣公司營運狀況不佳，財務週轉困難，
    無力支付先前所交付之二紙本票金額，惟商得甲○○之同意，由甲○○承擔該筆
    債務，並交付由甲○○向不知情之友人丙○○自唐有能處所借得債信已不佳之發
    票人為曠達科技有限公司（下稱曠達公司），付款人為玉山商業銀行北高雄分行
    ，發票日分別為九十年八月二十四日、九十年九月十五日、九十年十月三日，支
    票號碼為ＡＤ0000000號、ＡＤ0000000號、ＡＤ0000000
    號、面額為二十七萬元、三十萬元及三十五萬二千元之支票各一紙交予戊○○，
    致戊○○陷於錯誤，而將前揭二紙本票及同意書交予甲○○，並簽立載有丁○○
    已清償前開股份價款九十二萬二千元之字據乙紙交予丁○○，而消滅丁○○上開
    債務。嗣因甲○○所交付前開之三紙支票均因存款不足而遭退票，戊○○始知受
    騙。
二、案經戊○○訴由臺灣臺中地方法院檢察署檢察官偵查起訴。
    理  由
一、訊據被告丁○○、甲○○均坦承：被告丁○○因積欠告訴人戊○○前揭股份價款
    ，於上揭時、地經告訴人同意，由被告甲○○承擔此項債務等情不諱，惟均矢口
    否認有何詐欺之犯行，被告丁○○辯稱：因被告甲○○欠伊一百一十多萬元，伊
    要甲○○在九十二萬二千元之範圍內代為清償債務，伊與甲○○、告訴人協調當
    時，甲○○的財產狀況還可以支付云云；被告甲○○則辯稱：其向其姊陸續借款
    一百餘萬元，其姊在電話中稱其姊夫之公司因遭告訴人聲請假扣押，致無發放員
    工薪資，其想替姊夫處理該筆債務，所以使用朋友之支票，嗣因其所收到客戶蘇
    郁凱之支票遭退票，才無法還錢云云。惟查：
（一）告訴人戊○○及其姊高陳麗琴原係由被告丁○○所經營恭欣恭欣公司之股東，
      因退股之故，將其等股份轉讓予被告丁○○，經告訴人與被告丁○○結算共應
      退還資金九十二萬四千元，被告丁○○應允退還該等股金予告訴人，惟被告丁○○因未依約支付前揭股款，告訴人遂於九十年六月二十九日，以返還借款為
      由，向本院聲請假扣押，經本院以九十年度執全字第二八一二號裁定假扣押恭
      欣公司名下之帳戶存款等情，業據告訴人指訴綦詳，且經調閱本院九十年度執
      全字第二八一二號卷查核屬實；再被告丁○○因公司之帳戶遭受假扣押而無法
      支付員工薪資，影響公司營運，於九十年七月二十八日與告訴人商議約定：告
      訴人撤銷前開假扣押裁定後，被告丁○○先還款二十七萬元，其餘六十七萬元
      則待恭欣公司郵局押標金解除後，於九十年十二月份提款交予告訴人，而書立
      同意書乙紙，被告丁○○並簽發面額分別為二十七萬元、六十五萬四千元之本
      票各一紙交予告訴人，以供擔保，告訴人因而於九十年七月三十一日撤銷前開
      假扣押裁定乙節，業據告訴人陳明在卷，且為被告丁○○所是認，並有同意書
      影本二份在卷可憑，足堪認為真實。是告訴人因將其所有及其姊所有之恭欣公
      司股份轉讓予被告丁○○，被告丁○○因而應允給付告訴人股款九十二萬四千
      元等情，洵堪認定。
（二）告訴人於九十年八月十一日，因被告甲○○電話邀約而至臺中縣太平市○○路
      ○段之「一品軒泡沬紅茶店」，與被告二人商討上開股份價款九十二萬四千元
      由被告甲○○承擔，告訴人因被告甲○○同意以支票於被告丁○○所開立之本
      票到期日前清償前開債務，扣除利息後，同意被告甲○○以九十二萬二千元之
      金額清償，被告甲○○因而與告訴人訂立同意書，並交付發票人為案外人曠達
      公司，付款人為玉山商業銀行北高雄分行，發票日分別為九十年八月二十四日
      、九十年九月十五日、九十年十月三日，支票號碼為ＡＤ0000000號、
      ＡＤ0000000號、ＡＤ0000000號、面額為二十七萬元、三十萬
      元及三十五萬二千元之支票各乙紙，然上開支票屆期，經告訴人提示後，均因
      該帳戶存款不足，拒絕往來而遭退票乙情，業經告訴人指述歷歷，且為被告甲○○所是認，並有同意書乙紙、上開支票及退票理由單各三紙在卷可憑。被告
      二人雖矢口否有何詐欺告訴人之意，並辯稱：被告甲○○同意承擔上開被告丁○○所積欠告訴人之債務，並未免除被告丁○○債務之意，且被告甲○○同意
      承擔上開債務之際，尚有足夠之資力云云。然查：
（１）被告甲○○雖辯稱：其於九十年八月十一日與告訴人協調代為清償被告丁○○
      之債務時，仍有足夠之資力清償該筆九十二萬二千元之帳務云云。惟查：被
      告甲○○所有之支票帳戶已於九十年八月三日因遭拒絕往來而無法使用，有臺
      灣銀行三民分行九十一年八月六日銀三營字第○九一五六○四六四三一號函暨
      所附具之支票存款戶往來紀錄分戶登錄卡二紙在卷可憑。且被告甲○○於本院
      審理時均自承：其所經營之清潔公司，業於九十年六、七月間，大約是在其所
      有之支票跳票時倒閉（見本院九十一年五月二十九日訊問筆錄）等語，且參以
      被告甲○○所提出所積欠其姊乙○○款項之明細，被告甲○○於八十七年間至
      九十年間陸續共向乙○○借款一百十二萬元，尚未清償，有借款明細乙紙在卷
      可憑（見偵查卷第三十二頁），則被告甲○○於九十年八月十一日向告訴人表
      示承擔前揭被告丁○○之債務時，經濟狀況顯已陷於窘迫之狀態甚明。至被告
      甲○○辯稱：其係因案外人蘇郁凱所開立給其之支票未如期兌現，始無法支付
      上開三紙支票票款云云。然被告甲○○於警訊及偵查中均未能提供該等支票或
      客戶交易往來資料以供查證，至本院審理時始提出發票人蘇郁凱，發票日為九
      十年八月十七日、八月十九日、八月二十一日、九月十日，面額為十六萬五千
      元、十七萬三千元、十萬元、三萬元、二十萬元，付款人亞太商業銀行三民分
      行之支票五紙以資證明，則是否有該等支票已堪質疑。又上開案外人蘇郁凱所
      有之支票帳戶係於八十九年九月五日開立，自八十九年十二月二十六日起即陸
      續退票，於九十年八月十日遭拒絕往來等情，有該銀行九十一年八月二十七日
      （九一）亞民字第一二八號函暨支票存款往來約定書、票據交換所事故帳戶暨
      往來帳號一覽表、事故票據明細各乙份在卷可憑，則該支票帳戶於九十年八月
      十一日前被告甲○○與告訴人協議承擔被告丁○○債務前，已拒絕往來。被告
      甲○○與告訴人協議前，其所有之支票帳戶已遭拒絕往來，所經營之清潔公司
      亦因經營不善而倒閉，且被告甲○○當時尚積欠乙○○一百餘萬元等情，尚難
      僅以被告甲○○提出上揭蘇郁凱所開立總額為六十六萬八千元之支票，而認其
      於九十年八月十一日時，仍有足夠之資力為他人清償債務。再被告甲○○坦
      承：其係經證人丙○○向案外人唐有能借得前開用以支付告訴人之支票三張（
      見本院九十一年五月二十九日訊問筆錄），證人丙○○於本院審理時證稱：當
      初是其去幫被告甲○○借得該等支票，發票人唐有能是其友人，唐有能不認識
      被告甲○○，只知道被告甲○○這個人（見本院九十一年七月十五日訊問筆錄
      ）等語明確，足見被告甲○○就所借得之支票來源、信用狀況均不甚瞭解；而
      上揭曠達公司支票帳戶係於九十年六月六日開戶，於九十年七月二十三日即有
      退票紀錄，於九十年九月七日銷戶，有玉山商業銀行北高雄分行九十一年三月
      二十五日玉北高雄（存）字第九一○○二○五號函在卷可憑，被告甲○○與告
      訴人協議承擔債務時，所交付之支票早有退票紀錄而債信不良。從而，被告
      甲○○於自己之財力狀況已陷於困窘之際，卻仍允諾承擔被告丁○○對於告訴
      人之債務，並交付告訴人來源、債信均不明之支票，則其當時顯無法為被告丁○○清償告訴人債務至明。
（２）被告等雖均辯稱：被告甲○○同意承擔上開被告丁○○所積欠告訴人之債務，
      並未免除被告丁○○債務之意云云。然查：被告丁○○於九十年八月十一日協
      調當時，要求告訴人於收受前揭曠達公司支票及被告甲○○所書立之同意書後
      ，另行書立載有被告丁○○已返還股價九十二萬二千元意旨之字據乙情，業據
      告訴人陳明在卷，並有該字據影本在卷可憑。再告訴人於被告甲○○所交付之
      支票退票後曾以電話聯絡被告丁○○，被告丁○○認已由被告甲○○承擔該筆
      債務，該筆債務已與伊無關，有電話譯文乙份在卷可憑。且被告丁○○於本院
      審理時亦陳稱：伊認為被告甲○○承擔伊的債務是理所當然的事情，伊在銀行
      貸款後借給被告甲○○，所以被告甲○○應負責該筆債務（見本院九十一年七
      月十五日訊問筆錄）等語，足認被告丁○○、甲○○與告訴人商議由被告甲○○承擔該筆債務時，確有解免被告丁○○對告訴人債務之意圖甚明。
（３）又被告丁○○允諾俟告訴人撤銷假扣押後，即以扣押之款項清償告訴人，有同
      意書乙紙在卷可憑。經告訴人聲請撤銷假扣押後，本院業於九十年八月八日裁
      定准予撤銷假扣押，有本法院九十年度裁全聲一字第六五二號裁定可憑。惟告
      訴人撤銷假扣押後，被告丁○○於九十年八月十日順利提領解除扣押之存款三
      十九萬二千元，有恭欣公司郵政劃撥儲金帳戶對帳單乙紙在卷可憑，然其竟未
      依約清償告訴人，，反於九十年八月十一日夥同被告甲○○，與告訴人約定由
      當時已無清償資力之被告甲○○承擔此項債務；另於被告甲○○交付告訴人之
      三紙支票退票後之九十年九月、十月及十一月間，恭欣公司依序有三筆金額各
      為三十九萬二千一百五十七元之存款入帳，於同年十二月間並有一筆三十七萬
      二千五百五十元存款入帳等情，有卷附恭欣公司郵政劃撥儲金帳戶對帳單可證
      ，被告丁○○既有高達一百五十四萬九千零二十一元之金錢，卻未肯清償告訴
      人前開欠款，足徵被告丁○○使被告甲○○承擔此項債務，確係意圖解免其對
      告訴人之債務，以得財產上不法利益之意圖，昭然甚明。至被告等雖辯稱：係
      因甲○○積欠丁○○一百一十二萬元，始由被告甲○○承擔被告丁○○之債務
      云云，惟縱被告甲○○確有積欠被告丁○○債務，然此係被告二人間之債務糾
      紛，與告訴人無涉，且被告二人亦未曾將其等二人間之債權債務關係告知告訴
      人，業據告訴人於本院審理時陳明在卷（見本院九十一年五月二十九日訊問筆
      錄）。況被告丁○○於九十年九月至十二月間，共有高達一百五十四萬九千零
      二十一元入帳一節，已如前述，其經濟狀況顯較被告甲○○為佳，竟諉由當時
      已無償債能力之被告甲○○承擔其對告訴人之債務，亦與一般事理有違。綜上
      所述，被告二人於與告訴人協商被告丁○○之債務由被告甲○○承擔之際，應
      有解免被告丁○○債務之不法利益之意圖。是被告前開所辯，尚不足採信，本
      件事證明確，被告二人犯行洵堪認定，應予依法論科。
二、核被告丁○○、甲○○所為，係犯刑法第三百三十九條第二項、第一項之詐欺得
    利罪嫌。被告二人間有犯意之聯絡，行為之分擔，均為共同正犯。爰審酌被告二
    人犯罪之動機、目的、被告丁○○不思償還告訴人前開債務，竟諉由無資力之妻
    弟即被告甲○○為之承擔該筆債務，惟考及被告甲○○於本院審理時已積極與告
    訴人達成和解，有和解書乙紙在卷可憑，暨犯罪後態度等等一切情狀，分別量處
    如主文所示之刑，並均諭知易科罰金之折算標準，以示懲儆。
據上論斷，應依刑事訴訟法第二百九十九條第一項前段，刑法第二十八條、第三百三
十九條第二項、第四十一條第一項前段，罰金罰鍰提高標準條例第一條前段、第二條
，判決如主文。
中      華      民      國      九十二      年      一    月    十五    日
                                     臺灣臺中地方法院刑事第六庭
                                         法  官  劉麗瑛
右正本證明與原本無異。
如不服本判決，應於送達後十日內向本院提出上訴狀（須附繕本），上訴於臺灣高等
法院臺中分院。
                             書記官
中      華      民      國      九十二      年      一    月    十五    日
附錄論罪科刑法條
中華民國刑法第三百三十九條
意圖為自己或第三人不法之所有，以詐術使人將本人或第三人之物交付者，處五年以
下有期徒刑、拘役或科或併科一千元以下罰金。
以前項方法得財產上不法之利益或使第三人得之者，亦同。
前二項之未遂犯罰之。


司法院資訊處製作；財團法人民間司法改革基金會備份。
